臺灣高等法院民事判決　　　　　　　　　 95年度上字第840號
上　訴　人　甲○○
上　訴　人　戊○○○
共　　　同
訴訟代理人　丁○○
被 上訴 人　己○○
　　　　　　庚○○
　　　　　　乙○○
兼　共　同
訴訟代理人　徐文宗律師
複 代理 人　林雅儒律師
被 上訴 人　丙○○
上列當事人間請求損害賠償事件，上訴人對於中華民國95年8月
15日臺灣新竹地方法院93年度訴字第509號第一審判決提起上訴
，並為訴之擴張，經本院於96年3月13日言詞辯論終結，判決如
下：
    主  文
原判決關於駁回上訴人後開第二、三項之訴，及該部分假執行之
聲請，暨訴訟費用之裁判均廢棄。
被上訴人丙○○應給付上訴人各新台幣捌拾肆萬零參拾元，及自
民國80年10月1日起至清償日止，按年利率 5%計算之利息。暨新
台幣壹拾伍萬玖仟玖佰柒拾元自民國 80年10月1日起至92年10月
12日止，按年利率5%計算之利息。
被上訴人庚○○應給付上訴人各新台幣捌拾肆萬零參拾元，及自
民國93年8月3日起至清償日止，按年利率5%計算之利息。
被上訴人丙○○、庚○○就前二項之給付，其中一人為全部或一
部給付時，另一人在該給付範圍內，免其給付義務。
其餘上訴及擴張之訴駁回。
第一、二審訴訟費用由被上訴人丙○○、庚○○各負擔五分之二
，餘由上訴人負擔。
本判決第二、三項於上訴人各以新台幣貳拾捌萬元為被上訴人丙
○○、庚○○預供擔保後，得假執行。但被上訴人庚○○於假執
行程序實施前，以新台幣捌拾肆萬零參拾元為各上訴人供擔保後
，得免為假執行。
其餘假執行之聲請駁回。
    事實及理由
一、被上訴人丙○○經合法通知，未於言詞辯論期日到場，核無
    民事訴訟法第 386條各款所列情形，爰依上訴人之聲請，由
    其一造辯論而為判決。又上訴人於原審請求之利息起算日為
    起訴狀繕本送達翌日（原審卷(二)81頁），於上訴本院後，改
    聲明自80年10月 1日起算（本院卷20、77、95頁），核屬擴
    張應受判決事項之聲明，無庸被上訴人同意，即應予准許。
二、上訴人主張：被上訴人丙○○等人於民國79年間，對外籌募
    設立雅集興業股份有限公司（下稱雅集公司），上訴人甲○
    ○及戊○○○之被繼承人陳秀斗（按陳秀斗於89年 5月22日
    死亡，有關其下述之認購10萬股所生對雅集公司之返還出資
    股款之債權，已由上訴人戊○○○一人繼承），於當時各認
    10萬股，並於79年4月7日各繳交新台幣 （下同）100萬元認
    股金。嗣因發現該公司所募資本額與其募股時所稱之 6億元
    不符，乃於80年4月7日以存證信函聲明撤回伊（即甲○○及
    陳秀斗）所認股份。當時雅集公司之負責人即被上訴人丙○
    ○明知伊已撤回認股，依法應將所繳之認股金返還，詎故意
    偽造伊名義，偽造發起人會議紀錄及向主管機關申請將伊登
    記為公司發起人、股東，並將該認股金納為公司資本，丙○
    ○亦經本院以偽造文書判處罪刑在案。嗣經多次協調，於80
    年9月6日，伊與雅集公司之代表丙○○達成協議，雙方同意
    於雅集公司向銀行之貸款撥款後3日內，或至遲於80年9月30
    日前，以伊先前所繳認股金200萬元，另加計3萬元之利息合
    計 203萬元代為轉讓伊等之股份，並付清予伊，被上訴人庚
    ○○更允諾找人來認購，否則即由其自行認購。惟雅集公司
    並未履行該給付義務，嗣後亦不辦理減資200萬元，將該非
    屬公司資本之款項返還予伊，是丙○○執行職務有違背法令
    ，致伊遭受損害，且該行為與伊所受損害間有相當因果關係
    ，伊自得依民法第184條及公司法第23條之規定，請求丙○
    ○給付伊各100萬元本息。又庚○○在丙○○前述偽造文書
    之刑事判決確定後，於84年擔任雅集公司負責人時，已知伊
    之出資並非公司資本，公司應辦理減資將該款項各100萬元
    予以返還，詎庚○○不為辦理，且又不代表雅集公司履行前
    開協議，核其所為已違反公司法第137條第4款、第152條等
    規定，致伊受有損害，伊亦得依民法第184條及公司法第23
    條之規定，請求庚○○給付伊各100萬元本息。另庚○○於
    擔任負責人期間，將形式上登記在伊名下之股份，以買賣之
    意思移轉至自己名下，是伊與庚○○間，就前述之股份亦成
    立買賣契約關係，因庚○○迄今仍未履行給付價金之義務，
    是伊亦得併依買賣之法律關係向庚○○請求系爭款項本息。
    嗣雅集公司於87年12月18日經經濟部撤銷公司設立登記，伊
    知悉後，即於88年3月1日發函予雅集公司及當時之公司負責
    人廖顯阜，表示請求返還上開出資額200萬元之意思，並於
    雅集公司清算程序中即89年4月9日向當時擔任雅集公司之清
    算人即被上訴人己○○、徐文宗申報債權200萬元，是渠等
    及當時擔任清算程序之監察人即被上訴人乙○○，不論於清
    算過程前或過程中，或係在分配公司之剩餘財產予股東前，
    早已明知伊非雅集公司之股東及發起人，雅集公司對伊負有
    返還200萬元出資股款之債務，乃故意不先清償雅集公司對
    伊之該債務，即進行股東之剩餘財產分配，使伊（即上訴人
    二人）僅各受分配159,970元，有清算不實之情形，並受有
    債權未受清償之損害，是己○○、徐文宗、乙○○執行公司
    清算職務違反法令，已對伊構成侵權行為，伊自得依民法第
    184條及公司法第23條之規定，請求該三人連帶賠償伊之損
    失各100萬元本息。又己○○、徐文宗、乙○○須對伊負連
    帶賠償責任，惟該三人與丙○○、庚○○間，並非基於同一
    侵權行為之原因事實，是渠等間對伊所負之損害賠償責任，
    乃係不真正連帶債務。爰依侵權行為、買賣之法律關係及公
    司法第23條之規定，求為命己○○、徐文宗、乙○○連帶給
    付各100萬元本息；丙○○、庚○○分別給付各100萬元本息
    ；及供擔保宣告假執行之判決。
三、被上訴人己○○、庚○○、乙○○、徐文宗則以：上訴人雖
    各出資100萬元之認股金，但雅集公司對上訴人並未負有200
    萬元之債務。且依上訴人自陳其曾於89年4月9日向人己○○
    、徐文宗申報債權一事，縱認伊之行為，對上訴人構成侵權
    行為，惟上訴人遲至93年間始對伊起訴請求，該損害賠償請
    求權早已罹於二年之消滅時效。況上訴人甲○○及陳秀斗前
    曾依上開協議書之法律關係，起訴請求雅集公司返還 203萬
    元，惟該案訴訟業經確定判決認定該協議書僅屬雅集公司與
    上訴人所為「代為轉讓」之約定，雅集公司並不須對上訴人
    負支付 200萬元之義務，且該確定判決於理由中亦認定上訴
    人仍係雅集公司之發起人及股東，受既判力及爭點效之所及
    ，是上訴人不得再依該協議書作為本件請求之依據。又上訴
    人雖於80年 4月間聲明撤回認股，惟嗣後與雅集公司簽訂前
    述之協議書，約定由雅集公司代為轉讓上訴人之股份，是上
    訴人既與雅集公司簽訂該協議書，已無撤回認股，而使雅集
    公司負有返還股款義務之問題，況上訴人當時既已填載認股
    書，並已依認股書繳納股款完畢，依法即不得於嗣後片面主
    張撤回認股。縱認雅集公司對上訴人負有返還 200萬元出資
    款之債務，惟因己○○、徐文宗及乙○○於進行清算業務時
    ，並不知該情事，也無從知悉。再者，己○○、徐文宗係擔
    任雅集公司之清算人，只能依法院民事確定判決及清算相關
    法令進行清算，且上訴人於前述89年4月9日之存證信函，係
    以丁○○名義寄發，顯非上訴人所為，亦未表明係申報債權
    之意旨，是縱使伊等於清算當時知悉或有看到該存證信函，
    亦難憑該資料，即認伊等於清算過程中，負有代公司清償、
    支付該200萬元款項予上訴人義務。況徐文宗、己○○於88
    年11月16日就任雅集公司之清算人後，即依法分別於同月18
    日、19日、20日公告該公司之債權人應於3個月內申報其債
    權，並聲明逾期不申報者，不列入清算之內，故債權人最遲
    應於89年2月20日向清算人申報其對該公司享有之債權，是
    縱認上開於89年4月9日以丁○○個人名義寄發之存證信函，
    為上訴人申報債權之意，惟顯已逾申報期限，該返還出資款
    之債權，依法亦不應列入清算範圍內。又依清算當時雅集公
    司之股東名冊所載，上訴人並未列名其上，伊等於清算時，
    依法即不能擅自將上訴人列為股東進行清算，是伊等未將上
    訴人列名為股東分配，於法無違。另上訴人當時所有對雅集
    公司之股份，係以信託方式信託登記於庚○○名下，是雙方
    僅存有信託關係，非買賣關係，且庚○○於受股東剩餘財產
    之分配後，亦已將上訴人各信託於其名下股份應受分配金額
    各159,970元，於92年10月間交付予上訴人，是己○○、徐
    文宗、乙○○、庚○○於執行公司業務或清算職務並無違反
    法令，而侵害上訴人權利之情事。上訴人之請求，顯無理由
    等語，資為抗辯。
    被上訴人丙○○未於原審及本院言詞辯論期日到場，亦均未
    提出準備書狀作何聲明或陳述。
四、原審為上訴人全部敗訴之判決，上訴人提起上訴，並聲明：
    原判決廢棄；丙○○、庚○○應給付上訴人各 1,000,000元
    並自80年10月 1日至清償日止按年息5%計算之利息；己○○
    、徐文宗、乙○○應連帶給付上訴人各 1,000,000元，並自
    80年10月 1日至清償日止按年息5%計算之利息；被上訴人中
    任一人為給付時，其他被上訴人即免給付義務；願供擔保請
    准宣告假執行。被上訴人己○○、庚○○、乙○○、徐文宗
    則聲明：上訴駁回。
五、查上訴人主張甲○○及戊○○○之被繼承人陳秀斗於雅集公
    司79年4月7日籌設時，各認10萬股而各繳交 100萬元之認股
    金，嗣該二人於80年間曾表示撤回認股，並要求退還該認股
    金，且均未參加雅集公司79年12月16日第一次發起人會議，
    詎雅集公司當時負責人丙○○竟以偽造文書方式，將該二人
    列為發起人，於80年 5月間完成該公司之設立登記，丙○○
    因此遭刑事法院判決有罪確定等情，業經提出本院83年度上
    更(二)字第617號刑事判決為證（見原審卷(一)10-14頁），復經
    本院調閱該刑事全卷查核無誤。倘丙○○於該二人要求撤回
    認股、返還認股金時，及時將股金返還該二人，並勿以偽造
    文書方式，將該二人列為發起人，完成公司設立登記，將不
    致造成該二人事後請求返還股款之困難，是上訴人主張該二
    人因丙○○之故意不法侵害，致受有損害，且其間有因果關
    係，被上訴人丙○○經合法通知，既未到場或提出準備書狀
    就事實為任何爭執，又未提出時效抗辯，則上訴人依侵權行
    為之法律關係，請求丙○○賠償損害，並加給自損害發生時
    起之法定遲延利息，於法洵無不合。惟因上訴人業於92年10
    月13日受領由被上訴人庚○○所給付之 159,970元（見原審
    卷(一)68頁台北光武郵局第 681號存證信函），則上訴人所受
    損害應由丙○○賠償之部分，各為本金 159,970元自80年10
    月1日起至92年10月12日之法定遲延利息，與本金840,030元
    及自80年10月1日起至清償日止之法定遲延利息。
六、上訴人另主張甲○○、陳秀斗曾與丙○○所代表雅集公司於
    80年9月6日就上開股份事宜簽訂協議書，約定：「乙方（甲
    ○○、陳秀斗）擁有甲方（雅集）公司股份貳拾萬股，甲方
    同意於甲方公司貸款銀行撥款後三日內，或至遲於80年9 月
    30日前，以新台幣貳佰零參萬元代為轉讓，並付清金額予乙
    方」，被上訴人庚○○則為見證人等情，有上訴人所提出之
    協議書為證（見原審卷(一)15頁），復為被上訴人所不爭執，
    應堪信為真實。該協議書既係因丙○○未經甲○○、陳秀斗
    二人同意，擅以偽造文書方式將該二人列為公司發起人及股
    東而簽立，其內容又已明載甲○○、陳秀斗二人「擁有甲方
    （雅集）公司股份貳拾萬股」，即見縱使丙○○未得甲○○
    、陳秀斗二人同意在先，但業經達成甲○○、陳秀斗二人承
    認係雅集公司股東之協議，對於丙○○之侵權行為損害賠償
    責任固不因此而有影響，但甲○○、陳秀斗二人經此協議，
    即取得雅集公司股份，成為該公司之股東，不得再事反悔。
    再依該協議書內容觀之，雅集公司承諾於該公司貸款銀行撥
    款後三日內或至遲於80年9月30日前，「以新台幣貳佰零參
    萬元『代為轉讓』，並付清金額」，即雅集公司之義務為「
    代為轉讓，並付清金額」，尚非該公司須「自行買受」，且
    該公司「付清價金」之前提，為「代為轉讓」，故上開協議
    不得解為係雅集公司收買股份之約定，而係雅集公司代為轉
    讓持股之約定，此觀本院81年度上更(一)字第369號民事判決
    查明（見原審卷(一)16-19頁）。至協議書原約定有代為轉讓
    之最後期限即80年9月30日前，然協議雙方既未解除或終止
    該契約，且雅集公司至該期限後，仍於84年6月間將該二人
    持股移轉登記至協議書見證人庚○○名下（見本院卷96頁，
    詳下述），則依表現於外之意思觀察，上訴人有以203萬元
    出售持股20萬股之意思表示，雅集公司願代為轉讓，庚○○
    早已知悉，並於84年6月間以個人名義受讓該等持股，則甲
    ○○、陳秀斗與庚○○間，就系爭股份之買賣契約，已因意
    思表示一致而成立，不因庚○○受讓之動機係基於雅集公司
    內部會議之決議，而有差異。則上訴人依買賣之法律關係請
    求被上訴人庚○○，給付上訴人買賣價金，就其中各100萬
    元（上訴人減縮請求價金）扣除已受領159,970元後之
    840,030 元，及自起訴狀繕本送達翌日即93年8月3日（見原
    審卷(一)32 頁）起算之法定遲延利息，要屬有據，自應准許
    。
七、被上訴人庚○○雖否認與甲○○、陳秀斗間，就系爭股份有
    買賣關係，主張80年9月6日之協議內容係代為轉讓，並未與
    該二人成立買賣契約；而 84年6月間過戶至其名下，係因接
    獲刑事確定判決後，經公司董事會討論，決議將系爭股份暫
    以當時董事長即其名義登記，是信託或借名關係，尚非買賣
    關係云云（見本院卷96頁）。惟80年9月6日之協議既未經終
    止或解除，雅集公司於期限後履行代為轉讓義務，甲○○及
    陳秀斗並予承認，仍應認甲○○、陳秀斗二人與受讓人庚○
    ○間，成立系爭股份之買賣關係。至庚○○之受讓股份，縱
    係基於雅集公司董事會之決議，本於信託或借名關係，但此
    要屬買受人庚○○與第三人雅集公司間之內部關係，不影響
    系爭股份買賣契約之成立。是庚○○此部分之抗辯，即非可
    取。又本件訴訟之當事人，與本院另件81年度上更(一)字第
    369號確定判決一案不同，該案之判決既判力或爭點效，均
    不及於本件訴訟；再者，庚○○於丙○○偽造文書設立公司
    登記時，尚非公司負責人，又無積極事證足資證明庚○○與
    丙○○共同侵害甲○○、陳秀斗之股款返還請求權，自難僅
    憑上訴人推測之詞，即謂庚○○應與丙○○負侵權行為之連
    帶賠償責任；均併此說明。
八、按「清算人之職務如左：一、了結現務；二、收取債權、清
    償債務；三、分派盈餘或虧損；四、分派剩餘財產」、「清
    算人非清償公司債務後，不得將公司財產分派予各股東」、
    「剩餘財產之分派，除章程另有訂定外，依各股東分派盈餘
    或虧損後淨餘出資之比例定之」、「清算人應以善良管理人
    之注意處理職務，倘有怠忽而致公司發生損害時，應對公司
    負連帶賠償之責任」，公司法第84條第1項、第90條第1項、
    第91條、第95條前段已有規定。又「清算人於就任後，應即
    以三次以上之公告，催告債權人於三個月內申報其債權，並
    應聲明逾期不申報者，不列入清算之內。但為清算人所明知
    者，不在此限。其債權人為清算人所明知者，並應分別通知
    之」，同法第 327條亦有明定。是依前開之規定可知，清算
    人於清算過程中，固應於清償公司之債務後，始得分派盈餘
    、虧損及分派剩餘財產予股東，且清算人應對已知之公司債
    權人通知其申報債權。查清算人徐文宗、己○○暨監察人乙
    ○○於清算時，已知悉協議書及前案民事確定判決之存在，
    而依該協議書所示，甲○○、陳秀斗已與雅集公司達成協議
    ，同意改依協議書約定方式，處理雙方間有關該等股份之事
    宜，即已成為公司股東，且上訴人無從依該協議書要求雅集
    公司對其等各負支付100萬元債務之責任，業經述之於前。
    則縱使徐文宗、己○○及乙○○於清算前或清算過程中，知
    悉前述刑案判決確定之內容，或上訴人對其退股乙事有所爭
    議，但自客觀而言，除上訴人另提出其他確定其對雅集公司
    權利存在之確定裁判外，徐文宗等人未將甲○○、陳秀斗原
    擬請求退還，但嗣後達成協議承認已為股款，另以代為轉讓
    方式取回賣得價金者，列為公司負債先予清償，於法即無不
    合。
九、上訴人雖另主張徐文宗、己○○、乙○○於清算時，故意為
    不實清算，致上訴人受分配額短少而受有損害，應對上訴人
    負損害賠償責任乙節，惟該被上訴人均否認有清算不實之情
    事。姑不論上訴人已因轉讓股份予庚○○後，即非雅集公司
    之股東或權利人，對該公司之清算，並無利害關係，應無受
    損害之可言，已難謂此部分之主張為可取。況上訴人主張被
    上訴人所提出之公司清算資料，其中89年以後之總分類帳中
    （見原審卷(一)249頁，被上訴人於 95年3月1日以呈報狀提出
    之總分類帳），有關科目1112之銀行存款部分，與被上訴人
    提出之台灣銀行及台灣中小企業銀行存款明細（見同上卷78
    頁，即被上訴人於 93年10月4日以答辯(二)狀提出之台銀及企
    銀銀行存款動用明細）排列對照後，各項收支之日期、數額
    部分有所不合之情形云云。然經己○○於原審法院 95年3月
    24日開庭時，就上開二份資料，加上被上訴人先前所提出之
    雅集公司在清算當時，於台灣銀行及台灣中小企銀之二本銀
    行存摺明細資料（見同上卷255頁，即被上訴人於 95年3月1
    日以呈報狀提出之二份存摺影本），當庭對上訴人之訴訟代
    理人說明後，上訴人亦已不爭執就上開三份資料，兩造並稱
    在 92年9月21日之前，其上記載之資料實質上係吻合（見原
    審卷(二)5頁筆錄）。至就92年9月21日之後資料有不吻合之情
    形，被上訴人己○○等業已表示係因當時清算人臨時又被通
    知要繳納健保費，以及當時因部分股東聯絡不易，致無法將
    其等應獲之公司剩餘財產之分配款匯至其等帳戶內，然因當
    時清算已近完成，為求結案，乃採用權責發生制先予估計結
    清餘額，致發生兩者部分款項有誤差等情。查本件於清算當
    時，上訴人原先其等名義之各10萬股之股份，既均登記在庚
    ○○之名下，且雅集公司在88年間進行清算時，其公司登記
    之股份有3000萬股，而依徐文宗、己○○於88年間提出之公
    司股東名簿，當時股東合計有104名，其中庚○○有100萬股
    ，且清算人已依各股份先配發 1.5元，其後再就餘額依股份
    比例退款予股東，而辦理分配公司剩餘財產予股東之金額合
    計約4700多萬元之情，業經原審調閱該院88年度司字第43號
    卷內23-24頁、93年度司字第131號卷，查核屬實，並有股東
    臨時會會議紀錄可稽（見原審卷(一) 182頁），且為兩造所不
    爭執。加以庚○○並未主張清算人有清算不實，致登記其名
    下之股份有短收剩餘財產之分配款，以及上訴人迄未舉證證
    明有其他股東表示清算人清算不實等情形，衡情，己○○、
    徐文宗及乙○○於進行清算業務時，應無為故意使原登記在
    庚○○名下，原屬上訴人股份之分配款短少，而為不實清算
    之情事發生，此外，上訴人亦未能進一步舉證證明己○○、
    徐文宗及乙○○有清算不實，致登記在庚○○名下之原屬上
    訴人之股份，所受剩餘財產之分配款有短少之情形，上訴人
    於上訴理由中就所謂清算不實乙節，復隻字不提，則被上訴
    人所辯僅係一時帳目之誤差，並無清算不實乙節，應堪採信
    。
十、綜上所述，上訴人依侵權行為法則及買賣之法律關係，請求
    被上訴人丙○○賠償其各本金159,970元自80年10月1日起至
    92年10月12日之法定遲延利息，與本金 840,030元及自80年
     10月1日起至清償日止之法定遲延利息；請求被上訴人庚○
    ○給付其各840,030元，及自起訴狀繕本送達翌日即93年8月
     3日（見原審卷(一)32頁）起算之法定遲延利息；均屬正當，
    應予准許；且就給付 840,030元部分，被上訴人丙○○與庚
    ○○間，屬不真正連帶關係，其中一人為給付，他人在該給
    付範圍內，同免責任。超過部分之請求（含對己○○、徐文
    宗及乙○○連帶賠償部分），於法無據，不應准許。原審就
    上開應准許部分，為上訴人敗訴之判決，上訴意旨指摘原判
    決此部分不當，求予廢棄，為有理由，應由本院改判如主文
    第 2、3、4項所示，並依兩造（不含被上訴人丙○○）之聲
    請，為准免假執行之宣告。至前開不應准許部分，原審為上
    訴人敗訴之判決，經核並無違誤，上訴意旨猶執前詞，指摘
    原判決此部分不當，求予廢棄改判，非有理由，應與併失依
    附之假執行聲請均予駁回。另擴張利息請求部分，亦一部應
    予准許，一部不應准許。
十一、本件判決之基礎已臻明確，到場之兩造其餘之攻擊、防禦
    方法及舉證，核與判決結果無影響，爰不一一予以論列，併
    此敘明。
據上論結，本件上訴及擴張之訴為一部有理由，一部無理由，依
民事訴訟法第 449條第1項、第450條、第78條、第79條、第85條
第1項前段、第463條、第385條第1項前段，判決如主文。
中　　華　　民　　國　　96　　年　　3　　月　　 27　　日
　　　　　　　　　  民事第十六庭
                        審判長法 官 沈方維
                              法 官 張競文
                              法 官 王淇梓
正本係照原本作成。
如不服本判決，應於收受送達後20日內向本院提出上訴書狀，其
未表明上訴理由者，應於提出上訴後20日內向本院補提理由書狀
（均須按他造當事人之人數附繕本）上訴時應提出委任律師或具
有律師資格之人之委任狀；委任有律師資格者，另應附具律師資
格證書及釋明委任人與受任人有民事訴訟法第466條之1第1項但
書或第2項（詳附註）所定關係之釋明文書影本。
中　　華　　民　　國　　96　　年　　3 　　月　　27　　日
　　　　　　　　　　　　　　　書記官 吳碧玲
附註：
民事訴訟法第466條之1（第1項、第2項）：
對於第二審判決上訴，上訴人應委任律師為訴訟代理人。但上訴
人或其他法定代理人具有律師資格者，不在此限。
上訴人之配偶、三親等內之血親、二親等內之姻親，或上訴人為
法人、中央或地方機關時，其所屬專任人員具有律師資格並經法
院認為適當者，亦得為第三審訴訟代理人。
